【裁判字號】    98,消債抗,248
【裁判日期】    990427
【裁判案由】    更生事件之抗告
【裁判全文】
臺灣臺南地方法院民事裁定           98年度消債抗字第248號
聲請人  即
抗  告  人  甲○○
上列抗告人因消費者債務清理條例事件聲請更生，對於中華民國
98年11月30日本院98年度消債更字第413號裁定提起抗告，本院
裁定如下：
    主  文
抗告駁回。
抗告程序費用新臺幣壹仟元由抗告人負擔。
    理  由
一、本件抗告意旨略以：
  (一)抗告人自民國91年起因當時整體景氣完全下滑，加上通信業
    加速不景氣而收起已開非常多年的通信行，而負債約好幾百
    萬親友借款，積欠廠商貨款則大多付清，但尚有幾十萬的信
    用卡款也因而無力繳清，再加上一子忽然患得癲癇症，而另
    一子則患了川崎症等重病，又因繳不出健保費，加上通信行
    結束營業後的國稅局稅金，因而終日到處借錢。抗告人因疲
    累開車撞及橋樑而車輛全毀，故唯一財產也報廢，又增加了
    繳不起的汽車稅金，健保費在這6 至7 年間一再分期，又因
    無其他專長，只有銷售手機而已，期間在同學開的電腦公司
    學習電腦買賣，於93年12月終覓得僑品電腦的工作。
  (二)又抗告人自83年起遭銀行扣薪，嗣後僑品電腦倒閉，又找到
    家樂福的工作，第一個月薪水匯入國泰世華商業銀行股份有
    限公司（下稱國泰世華銀行）帳戶即遭全額扣押，且銀行告
    知此扣押的薪水金額只能償還六年前本金的利息，而本金不
    變。但1 年後家樂福以家電為主，不需要抗告人，抗告人因
    而離開家樂福。嗣因曾打工過的深水整合行銷有限公司（下
    稱深水公司）需要人手，而到深水公司工作，至98年3 月份
    ，因景氣太差、印表機銷量太少，深水公司告知近十多名工
    讀生全部都要解散。雖抗告人有肺結核病史，又長期罹患支
    氣管炎，故無法從事費力的工作。以目前時薪30幾元之工作
    ，實已無法負荷協商之條件。
  (三)再抗告人因早期工作是自己開店賣手機，無工作經歷，又僅
    高職學歷，不符合穩定大公司之標準，並非如台北富邦商業
    銀行股份有限公司（下稱台北富邦銀行）所稱故意尋找法定
    最低薪資之工作。且富邦銀行在協商中完全主導依其需要及
    要求，未考慮抗告人之現實狀況。綜上，抗告人每月收入僅
    11,000元，入不敷出，難以負擔協商金額，希藉更生程序處
    理債務，爰提起抗告，請求廢棄原裁定，准予抗告人更生之
    聲請等語。
二、按債務人不能清償債務或有不能清償之虞者，得依本條例所
    定更生或清算程序，清理其債務，固為消費者債務清理條例
    第3條所明定。惟查，該條例之立法目的，在於使陷於經濟
    上困境之消費者，得分別情形依重建型債務清理程序（更生
    ）或清算型債務清理程序（清算）清理債務，藉以妥適調整
    其與債權人及其他利害關係人之權利義務關係，保障債權人
    之公平受償，並謀求消費者經濟生活之更生機會，從而健全
    社會經濟發展。而更生程式係以債務人有清理債務之誠意，
    而提出更生方案為前提。若債務人無償債意願，縱強令其進
    行更生程式，亦無更生之可能，故更生程式限於債務人始得
    聲請，債權人尚不得為債務人聲請，消費者債務清理條例第
    42條立法理由亦著有明文。就更生程序而言，其主要功能為
    「債權人及債務人進行協商，以找出既能維持債務人基本生
    活，又能使債權人之債權獲得最大滿足之債務清償方案」。
    因此，債務人雖有償債意願，必以債務有可預期之收入來源
    ，扣除合理生活必要支出後，仍有賸餘資金可用以償還債務
    ，方有進行更生程序之可能，若債務人之收入扣除合理生活
    必要支出後，已無賸餘資金讓債權人受償，自不可能成立任
    何清償方案，進行更生程序亦失其意義，應認更生之聲請無
    實益。
三、經查：
  (一)抗告人於消費者債務清理條例施行後，於98年7月間曾向最
    大債權銀行台北富邦銀行請求共同協商債務，臺北富邦銀行
    考量後提供之還款方式為：180 期、利率4.5%，每月償還
    5,338 元。惟抗告人所提之前置協商不成立通知書中記載協
    商不成立之原因，係因「協商意願低落。說明：客戶自定還
    款計畫，除此方案外，餘不接受最大債權金融機構提供之其
    他還款方案。」等情，有抗告人提出之前置協商不成立通知
    書影本附卷可憑（見本院98消債更413 卷第13頁），堪信為
    真實。
  (二)抗告人雖陳稱其每月須幫忙繳家中房貸，且其父母親均已70
    幾歲、其配偶的母親也行動不便，其2名小孩分別罹患川崎
    病、癲癇病，都需要別人特別照顧，加上其債權銀行聲請法
    院強制扣薪，其每個月須支出32,122元，包括房貸10,000元
    、每月分攤子女教育費計6,000元、每月分攤父母扶養費計
    3,000元、生活費4,000元、伙食費3,000元、交通費2,00 0
    元、健保費700元、強制扣薪2,422元、雜項1,000元），然
    其目前任職於深水公司，每月收入僅11,000元，無法負擔本
    件協商金額及清償債務云云。經查：
    1.抗告人自98年7 月17日起，任職於深水公司，每月月薪11
      ,000元等情，有抗告人提出之財產及收入狀況說明書、臺
      北富邦銀行提出之前置協商收入切結書各1 紙在卷可參（
      見本院98消債更413 卷第7 、93頁）。是以，抗告人於本
      件更生聲請時自承自98年7 月17日起每月平均薪資為11,0
      00元，經本院審酌後，堪認抗告人所述為真實。
    2.再查抗告人雖主張其每月須支付坐落臺南縣永康市○○段
      0000-0000 地號土地及其上門牌號碼臺南縣永康市○○街
      165 巷5 號房屋（下稱永康市房地）之貸款10,000元之情
      ，然查永康市房地為抗告人之母親乙○○○所有，非屬抗
      告人之財產乙節，有抗告人提出之土地登記謄本、建物登
      記謄本各1 件存卷可查（見本院98消債更413 卷第40、41
      頁）。則永康市房地即非抗告人之債權總擔保，抗告人自
      不能為永康市房地負擔債務而損及其他債權人。抗告人亦
      自陳其已身陷鉅額債務不能清償，自不可能負荷其母乙○
      ○○每月10,000元之房貸。是抗告人所稱之每月10,000元
      房貸之支出，難認係屬抗告人之必要生活支出。
    3.再按債務人與金融機構之債權人協商，應本於債權契約，
      依誠實及信用之原則勉力履行之。是以債務人在履行債務
      期間，須經歷經濟困苦之過程，其生活程度當然必須相當
      限制，除應積極開源努力勤奮工作以增加收入償還債務外
      ，尚須節流儉樸其生活需求而適當控制其生活費用支出，
      以達成勉力履行債務。又依行政院內政部公告之98年度臺
      灣省低收入戶最低生活費用每人每月為9,829 元，該生活
      費標準係按照政府最近1 年平均每人消費支出（包括食品
      費、衣著鞋襪費、房租水電費、家居管理費、醫療保健費
      、交通通訊費、娛樂教育費及雜項支出）之百分之60訂定
      ，自屬客觀而可作為債務人每月之必要生活費用標準，是
      認聲請人每月必要之生活費用，依上開標準以每月9,829
      元計算為適當。抗告人主張其每月必要之生活支出為其生
      活費6,000 元、伙食費3,000 元、交通費2,000 元、健保
      費700元、雜項1,000元云云，超過上開金額部分，均無可
      採。又查抗告人育有3名未成年子女柯菘哲（86年9月30日
      生）、柯亭光（89年12月14日生）、柯亭妤（89年12月14
      日生），此外尚須撫養其父親丙○○（25年10月29日生）
      、母親乙○○○（26年12月12日生）乙節，有抗告人提出
      之戶籍謄本2件在卷可稽，是抗告人之未成年子女尚屬幼
      小，其所需之日常生活費用較大人為低，應以核定綜合所
      得稅之親屬扶養每人每年免稅額82,000元為計算基礎，故
      受抗告人扶養之未成年子女每人每月基本生活所需費用約
      為6,850元，抗告人主張其每月分攤扶養3名子女共支出
      6,000元扶養費尚為可採。又按民法第1117條之規定，受
      扶養權利者，以不能維持生活而無謀生能力者為限。前項
      無謀生能力之限制，於直系血親尊親屬不適用之。抗告人
      主張與弟妹共同撫養雙親，每月支出扶養費3,000元乙節
      ，經查抗告人之雙親均已70多歲，確須子女扶養以維持生
      活，抗告人主張其每月分攤3,000元扶養費用予其父母，
      亦堪採信。
      故抗告人每月個人生活費用及3名未成年子女及父母之扶
      養費3項生活必要支出，合計為18,829元（計算式：
      9,829+ 6,00 0+3,000=18,829元），而抗告人每月收入為
      11,000 元，顯不足以支付其每月必要之生活支出（計算
      式：11,0 00－18,829＝-7,829）。
    4.另本院依職權調閱抗告人95年度至97年度稅務電子閘門財
      產所得調件明細表所示（見本院98消債更413 卷第45～50
      頁），抗告人名下並無任何財產，且抗告人於其所提出之
      財產及收入狀況說明書，亦明確表示無財產，可見抗告人
      名下並無財產可處分變現以清償債務。然更生方案係依債
      務人目前收入支出情形，訂定一合理可行之更生計畫。從
      而，以抗告人目前每月支出大於收入之情形，應可預期抗
      告人將來必有無法履行更生方案之可能，故縱法院裁定准
      其開始更生，抗告人亦無法提出債權人可能接受之更生方
      案，顯見並無聲請更生之實益。
四、綜上所述，本件依抗告人主張之收入情形，已無能力清償債
    務並維持基本生活開銷，堪認抗告人顯不可能達成任何清償
    方案，其進行更生程序並無實益，應駁回更生之聲請。從而
    ，原裁定駁回其更生之聲請，理由雖有不同，然其結論並無
    不合，仍應予以維持。抗告意旨指摘原裁定不當，求予廢棄
    另為裁定，為無理由，應予駁回。
五、據上論結，本件抗告為無理由，依消費者債務清理條例第15
    條，民事訴訟法第495 條之1 第1 項、第449 條第2 項、第
    95條、第78條，裁定如主文。
中    華    民    國    99    年    4     月  27    日
                  民事第三庭  審判長法  官  杭起鶴
                                    法  官  張玉萱
                                    法  官  高俊珊
上為正本係照原本作成。
不得抗告。
中    華    民    國    99    年    4     月    27    日
                                    書記官  陳著振

司法院資訊處製作；財團法人民間司法改革基金會備份。
